臺灣高雄地方法院民事判決
109年度訴字第1360號
原      告  萬安農牧股份有限公司

法定代理人  楊豐茂  
訴訟代理人  邱素娟  
被      告  陳國耀  
            沈筠棋  
共      同
訴訟代理人  李玲玲律師
            林若馨律師
上列當事人間請求返還所有物事件，本院於中華民國111年1月18
日言詞辯論終結，判決如下：
    主      文
原告之訴及假執行之聲請均駁回。
訴訟費用由原告負擔。
    事實及理由
一、原告主張：原告公司之法定代理人楊豐茂及其配偶邱素娟前
    因資金周轉陸續向被告二人借款，被告於民國107年5月21日
    以電話通知楊豐茂、邱素娟立即前往高雄市○○區○○○路00號1
    4樓之1，豈料該二人到場後竟遭被告二人限制行動自由軟禁
    在上開地點，楊豐茂、邱素娟嗣於107年6月3日伺機逃跑並
    躲藏。詎被告二人於107年5月21日至同年6月25日止，利用
    楊豐茂、邱素娟遭軟禁或躲藏期間，派員至原告公司擅自取
    走附表編號1、2、3、6、7、8、9、10、11所示物品（以下
    合稱系爭物品），迄今仍未返還。被告係無權占有原告公司
    所有物品，不法侵害原告之所有權，應依民法第767條前段
    、第184條第1項前段規定，將系爭物品返還原告。倘被告不
    能返還系爭物品，則應賠償原告所受損害新臺幣（下同）1,
    376,800元等語。為此，提起本件訴訟等語。並聲明：㈠被告
    應連帶將陳報狀㈥原證29之1 附表欄位（即附表編號1、2、3
    、6、7、8、9、10、11）所示物品返還原告；如不能返還時
    ，應連帶給付原告1,376,800 元，及自起訴狀繕本送達翌日
    起至清償日止，按週年利率5％計算之利息；㈡願供擔保，請
    准宣告假執行。
二、被告則以：楊豐茂、邱素娟前已因資金短缺陸續向被告二人
    借款，邱素娟於107年5月21日向被告沈筠棋稱其支票帳戶存
    款不足，即將跳票，唯恐錢莊與債主找麻煩，拜託被告沈筠
    棋提供處所棲身，被告沈筠棋出於善意提供住處收留邱素娟
    、楊豐茂，楊豐茂更主動代表原告公司與被告陳國耀簽訂動
    產所有權讓與契約書（下稱系爭契約），約定將系爭讓與契
    約書附件所示動產所有權讓與被告陳國耀，用以抵償債務，
    其中附表編號1洗瓶機、編號2填充機、編號3鋁蓋封蓋機、
    編號4日期喷印機（現已由原告搬走）、編號6電腦、編號10
    高粱酒598瓶、編號11紅麴洋蔥葡萄酒439瓶，均列在系爭契
    約附件中讓與被告，但被告未將契約附件之動產全部搬走。
    邱素娟另以錢莊盯人討債為由，請被告協助尋找地點供原告
    公司暫時放置物品，被告始應邱素娟要求派人將部分物品搬
    運至門牌號碼高雄市○○區○○○路00號6樓之1（下稱系爭房屋
    ）處所內放置，搬運之際，邱素娟及楊豐茂之子即訴外人楊
    萬利均在場，楊萬利更曾居住在系爭房屋內，被告並無竊盜
    或侵奪原告公司所有物之情事。又被告雖派員搬運原告公司
    部分物品，但當時情況混亂無法確認有無搬走系爭物品，經
    被告檢視目前存放在被告處所之物品，系爭物品非由被告占
    有中，且原告請求返還附表編號6、7、8、9所示電腦、電腦
    程式、公文文件等均未具體特定，被告不知原告請求者究竟
    為何。退步言，縱使被告有搬運系爭物品，亦係經原告公司
    同意，並非無權占有，原告請求返還系爭物品為無理由等語
    置辯。並聲明：原告之訴駁回。
三、兩造不爭執事項：
　㈠原告公司負責人楊豐茂及其配偶邱素娟因資金周轉，陸續向
    被告二人借款。
　㈡被告於107 年5 月24日晚間，派員前往原告公司設在大寮區
    大漢路330 號之倉庫及大樹區竹寮路75號工廠搬運物品。
　㈢被告將從上開地點搬運之原告公司所有如起訴狀附表一編號4
    、5 所示機器；編號9 公文其中1 箱；編號10高粱酒共300 
    瓶；編號11紅麴洋蔥葡萄酒131 瓶，放置在被告陳國耀所有
    系爭房屋內，現業經原告公司取回，系爭房屋內未見系爭物
    品。
　㈣原告以被告二人於107年5月21日至同年6月25日間至原告處所
    取走物品，涉犯竊盜罪嫌為由，對其等提出刑事告訴，經臺
    灣高雄地方檢察署（下稱高雄地檢署）108年度偵字第7293
    號案件（下稱系爭刑事案件）為不起訴處分確定在案。
四、得心證之理由：
　㈠按當事人主張有利於己之事實者，就其事實有舉證之責任，
    民事訴訟法第277條前段定有明文。又民事訴訟如係由原告
    主張權利者，應先由原告負舉證之責，若原告先不能舉證，
    以證實自己主張之事實為真實，則被告就其抗辯事實即令不
    能舉證，或其所舉證據尚有疵累，亦應駁回原告之請求（最
    高法院106年度台上字第2752號、109年度台上字第123號判
    決意旨參照）。次按所有人對於無權占有或侵奪其所有物者
    ，得請求返還之。民法第767條前段定有明文。是請求返還
    所有物之訴，應以現在占有該物之人為被告，如非現在占有
    該物之人，縱令所有人之占有係因其人之行為而喪失，要不
    得本於物上請求權，對之請求返還所有物（最高法院29年上
    字第1061 號裁判、94年度台上字第499號判決意旨參照）。
    而是否現在妨害所有人之占有，係以事實審言詞辯論終結時
    定之。原告公司主張其所有之系爭物品遭被告擅自搬離而無
    權占有，請求被告返還系爭物品，然被告否認占有之事實並
    以前詞置辯。是依前引規定及說明，應由原告先證明系爭物
    品遭被告侵奪而現由被告占有之事實，再由被告證明其占有
    系爭物品係有正當權源，非無權占有。
　㈡原告主張被告二人將擅自進入原告公司工廠內搬走包含系爭
    物品在內如高雄地檢署108年度偵字第7293號不起訴處分書
    （下稱系爭不起訴處分）附表三、四、五所示物品乙節，固
    提出原漲18、19被告搬運物品照片、原證20、21原告公司展
    示場內照片等為證，並引用被告陳國耀在系爭刑事案件偵查
    中之陳述，及系爭不起訴處分書所載「詢據被告陳國耀、沈
    筠棋固坦承有至萬安公司搬運如附表所示之財物」等語（見
    本院卷一第21頁）為其論據。惟查：
　1.被告陳國耀於107年12月13日系爭刑事案件警詢時陳稱：因
    原告公司與伊簽立系爭契約，楊豐茂、邱素娟希望伊盡快將
    東西搬走，預防其他債權人到原告公司工廠搬走產品及器材
    ，故伊有去搬原告公司的產品，器材只有冰箱而已，是由楊
    豐茂、邱素娟授意，並由楊萬利及廠長陪同，楊豐茂、邱素
    娟希望由伊提供存放地點並由楊萬利做紀錄等語（見系爭刑
    事案件警卷第21頁）；另於檢察事務官108年5月22日詢問時
    陳稱：伊有帶搬運工還有幾個朋友一起去原告公司搬運物品
    ，陸續搬了一些酒類、半成品及一些小家具，當時楊萬利及
    員工翁自文在場，搬走的成品放在系爭房屋，半成品放在雲
    林縣○○鎮○○○000號，伊可以還給楊豐茂等人等語（見系爭刑
    事案件偵卷二第59-61、64頁）。另被告沈筠棋於107年12月
    13日在系爭刑事案件警詢時亦陳稱：伊有去原告公司工廠內
    搬運產品及器材，因原告公司與陳國耀簽立系爭契約，希望
    盡快將產品及器材搬走，預防地下錢莊的人來搬走，伊等去
    搬運時是楊豐茂、邱素娟通知保全允許伊等入內，並叫員工
    配合，楊萬利也在現場作業等語（見系爭刑事案件警卷第45
    頁），固堪認被告二人有派員前往原告公司之工廠搬運酒類
    產品及器材。
　2.然綜觀被告之107年12月13日警詢筆錄或108年5月22日檢察
    事務官詢問筆錄之記載，警察或檢察事務官詢問被告時，並
    未提示原告主張如系爭不起訴處分附表三、四、五之物品搬
    運清單供被告確認，被告亦未具體陳述究竟搬運哪些器材以
    及搬運之酒類產品數量，是以，被告搬運者是否包含系爭物
    品，尚有疑義。佐以楊豐茂、邱素娟等人在系爭刑事案件係
    於108年5月20日提出刑事陳報證據（二）狀陳報遭搬運之產
    品及器材清單（即系爭不起訴處分附表三、四、五），該陳
    報狀嗣於同年5月24日送抵承辦檢察官，再於同年月27日轉
    送抵承辦之檢察事務官，有上開陳報狀所蓋高雄地檢署收文
    章、檢察官及檢察事務官職章可參（見系爭刑事案件偵卷二
    第13-39頁）。益證被告二人製作警詢筆錄時，楊豐茂、邱
    素娟等人尚未整理出前揭物品搬運清單，另被告陳國耀於10
    8年月22日接受檢察事務官詢問時，原告整理之前揭物品搬
    運清單尚未轉送到檢察事務官手中，是被告在前揭詢問時陳
    述有搬運原告公司之酒類產品及器材，乃在員警或檢察事務
    官未特定搬運物品名稱及數量下所為概括性陳述，自不得據
    此逕認其等承認搬走系爭不起訴處分附表三、四、五所示全
    部物品之事實，故系爭不起訴處分所載「詢據被告陳國耀、
    沈筠棋固坦承有至萬安公司搬運如附表所示之財物」等語，
    應屬誤載，尚不足憑被告於系爭刑事案件之前揭概括性陳述
    即認被告有從原告公司搬走系爭物品。
　3.附表編號1洗瓶機、編號2填充機、編號3封蓋機：
　　原告主張附表編號1、2、3所示機器，係由被告指使翁自文
    搬走，固提出被告沈筠棋與翁自文於107年6月19日Line對話
    紀錄為憑（見本院卷二第375頁）。惟觀諸被告沈筠棋在該
    對話紀錄雖提到「瓶子的填充機是第一天和木頭放一起載出
    去的嗎？」等語，但翁自文對此詢問並未回復，且上開對話
    中並未提到附表編號1洗瓶機、編號3封蓋機，是被告究有無
    搬運附表編號1、2、3所示機器，仍有疑義。
　4.附表編號6電腦、編號7電腦程式：
　⑴原告主張附表編號6電腦係96年10月12日向訴外人伯祐資訊有
    限公司購買的多媒體電腦；另附表編號7之電腦程式係向訴
    外人正航資訊股份有限公司（下稱正航公司）購買管理訂單
    庫存及帳款的電腦程式，及向訴外人凌越資訊股份有限公司
    （下稱凌越公司）於94年10月11日購買「（銷Z000000000）
    凌越贏家版進銷存（非加值）」軟體、於101年1月11日購買
    「最佳拍檔發票管理（一人網）」軟體等語，業經原告提出
    伯祐資訊有限公司開立之發票（見本院卷三第339頁）、電
    腦主機外觀照片1張（見本院卷三第441頁）、正航公司110
    年10月4日買賣合約報價單（見本院卷三第341頁）、凌越公
    司客戶交易紀錄及該公司101年1月11日發票（見本院卷三第
    343、405頁）等件為證。
　⑵原告就被告搬走上開電腦及其內裝載之電腦程式乙節，提出
    原告公司員工即訴外人林玉芬與被告沈筠棋於107年5月31日
    之Line對話紀錄為證。觀諸林玉芬與與被告沈筠棋之對話記
    載：「沈：你那台電腦裡面有廠商資料及客戶資料，麻煩你
    整理給我，用公司的影印機影印給我，還有另存隨身碟給我
    。」、「林：我的電腦都搬去給你們了，影印機明天一早回
    來搬回去，也沒辦法印」等語（見本院卷二第413頁），尚
    堪信原告公司之電腦有搬運到被告處，且電腦中存放之廠商
    及客戶資料，比對原告提出之前揭應用軟體交易紀錄所載品
    項，或係原告94年10月11日向凌越公司購買之上開「凌越贏
    家版進銷存（非加值）」應用程式內所存資料。
　⑶惟原告公司與被告陳國耀簽立系爭契約，約定將系爭契約附
    件所示物品所有權讓與被告陳國耀，而系爭契約附件之廠房
    機器設備明細有記載多媒體電腦5台乙情，有被告提出之系
    爭契約暨附件可稽（見本院卷二第115-117頁）。原告公司
    雖稱系爭契約上所蓋原告公司大小章係遭人盜蓋，其未曾簽
    立系爭契約，然原告對公司大小章遭盜蓋之利己事實，並未
    舉證以實其說（見本院卷二第401頁），自難採信。故被告
    辯稱其非無權占有上開電腦，係屬有據。
　⑷又原告雖主張有向凌越公司購買「凌越贏家版進銷存（非加
    值）」應用程式，但原告請求返還者並非係燒錄「「凌越贏
    家版進銷存（非加值）」應用程式之光碟，而係已安裝在多
    媒體電腦內之應用程式，該應用程式之著作權仍歸屬凌越公
    司，原告公司僅是付費取得應用程式之使用權，且應用程式
    本身非屬民法第66條、第67條規定之不動產或動產，並非單
    獨所有權之客體，故原告主張其對上開應用程式之所有權遭
    侵害，請求被告返還附表編號7之電腦程式，於法不合，為
    無理由。
　5.附表編號8手提電腦：
　　原告主張附表編號8之手提電腦係於104年11月15日向訴外人
    東森得意購股份有限公司（下稱東森公司）購買之聯想品牌
    X250專案機12.5吋1台，及於94年7月24日向燦坤實業股份有
    限公司（下稱燦坤公司）購買BENQ品牌JOYBOOK2100筆記型
    電腦1台，有原告提出之東森公司出具之購買證明、燦坤公
    司發票可參（見本院卷三第345、409頁）。惟關於被告搬走
    上開2部筆記型電腦乙點，未見原告舉證以實其說，難信為
    真。
  6.附表編號9公文文件：
　　原告主張其所有如附表9所示文件共11箱，遭被告擅自搬走
    ，本院於110年1月29日前往系爭房屋履勘時已查得其中0.5
    箱文件經原告取回，剩餘10.5箱文件仍未返還等語，並提出
    107年6月22日在系爭房屋內拍攝之照片為證（見本院卷第
　　三第347頁）。惟參諸上開照片，雖可見地面上放置3個內有
    文件之紙箱，但無法辨識紙箱內放置之文件內容是否即為原
    告主張附表編號9所示文件，且紙箱數量亦與原告主張之11
    個紙箱不符；此外，原告並未提出其他積極證據以證被告確
    有拿走附表編號9所示文件，其此部分請求，難認有理。
　7.附表編號10高梁酒、編號11葡萄酒：
　⑴參諸原告提出之原證18照片（見本院卷二第421-457頁），可
    見有人在原告公司廠房以貨車載運數十箱內容物不明之紙箱
    ，並另在廂型車后座推放座椅；原證19系爭房屋內照片（見
    本院卷二第459-479頁），顯示堆放之物品均為紙箱包裝；
    原證20、原證21之展示場照片（見本院卷二第481、483頁）
    ，則顯示展示場內原陳列品項、數量不詳之各式瓶裝飲料及
    酒類產品，其後均已清空。而比對本院於110年1月29日到系
    爭房屋履勘時拍攝之屋內堆放物品照片（見本院卷三第21、
    23頁），原證18照片中搬運之紙箱外觀、尺寸，與本院履勘
    時所見系爭房屋內堆放之紙箱（內裝各式酒類成品或飲品）
    大致相同，堪認照片中搬運之紙箱應即為本院履勘時所見系
    爭房屋內堆放之紙箱。
　⑵但經本院於110年1月29日、同年3月26日協同兩造到系爭房屋
    現場履勘及清點數量，僅查得附表編號10高梁酒共300 瓶、
    編號11紅麴洋蔥葡萄酒131 瓶，其餘紙箱內放置者均非原告
    請求返還之物，且原告已將上開高梁酒300瓶、葡萄酒131瓶
    取回，有本院勘驗筆錄可稽（見本院卷三第9-49、83-153頁
    ），並為兩造所不爭執，已如前述。原告雖主張被告搬走之
    附表編號10所示高梁酒數量共598瓶、附表編號11所示葡萄
    酒數量共2042瓶，現已返還高梁酒300瓶、葡萄酒131瓶，仍
    餘高梁酒298瓶、葡萄酒1911瓶尚未返還，但除上開證物外
    ，原告對於被告實際搬走之附表編號10高梁酒、附表編號11
    葡萄酒數量，未能說明計算依據及提出其他積極證據以實其
    說，所述是否屬實已非無疑。況原告在系爭刑事案件尚自稱
    遭員工翁自文、許雪珠竊盜高梁紀念酒482瓶、紅麴洋蔥葡
    萄酒395瓶（見系爭刑事案件偵續卷第87頁），則原告公司
    之酒類成品是否均由被告搬走，顯有疑義。故原告主張被告
    仍占有附表編號10、11所示高梁酒及葡萄酒，尚難採信。
　㈢從而，原告非附表編號7電腦程式之所有權人，且其未能證明
    被告占有附表編號1、2、3、8、9、10、11所示物品，另被
    告已證明其占有附表編號6之電腦係有權占有，則原告以所
    有權遭侵害為由，請求被告返還附表所示物品或替代之損害
    賠償，即無理由。　
五、綜上所述，原告依民法第767條前段、民法第184條第1項規
    定，請求被告應連帶將附表編號1、2、3、6、7、8、9、10
    、11所示物品返還原告；如不能返還時，應連帶給付原告1,
    376,800 元，及自起訴狀繕本送達翌日起至清償日止，按週
    年利率5％計算之利息，均無理由，應予駁回。原告假執行之
    聲請，因敗訴而失所附麗，應併予駁回。
六、本件事證已臻明確，兩造其餘主張及舉證，核與本件判決結
    果無影響，爰不再予逐一論駁，併此敘明。
七、據上論結，原告之訴為無理由，依民事訴訟法第78 條，判
    決如主文。
中　　華　　民　　國　　111 　年　　3 　　月　　11　　日
                  民事第四庭  法　官　徐彩芳
以上正本係照原本作成。
如對本判決上訴，須於判決送達後20日內向本院提出上訴狀。如
中　　華　　民　　國　　111 　年　　3 　　月　　14　　日
                              書記官  盧瑞芳
附表：
編號 品名、規格 數量 單價（元） 總價（元） 原告之證據 備註（系爭不起訴處分） 1 洗瓶機（六頭）   1 15,000 15,000 原證50 附表五編號2 2 填充機   1 45,000 45,000 原證51 附表五編號3 3 鋁蓋封蓋機   1 45,000 45,000 原證33、33-1 附表五編號4 4 日期噴印機(已於110年3月29日取回）   1 130,000 130,000  附表五編號5 5 驗酒度計(已於110年3月29日取回）   1 30,800 30,800  附表五編號6 6 電腦   3 20,000 60,000 原證34、52 附表五編號12 7 電腦程式   1 50,000 50,000 原證35、35-1 附表五編號13 8 手提電腦   2 15,000 30,000 原證36 附表五編號14 9 公文文件： ⑴文件0.5箱（菸酒稅申請書資料夾）1冊。 ⑵102年1月至107年4月（菸酒報稅資料）文件1箱。 ⑶94年1月至107年4月國稅局貨物產品登記資料，資料夾2、3、4冊共1箱。 ⑷102年 1 月 至 107年4月萬安公司貨物稅報稅資料文件1箱。 ⑸100年至107年客戶資料帳冊2箱（無法列出客戶資料）。 ⑹100年至107年廠商資料帳冊1箱(無法列出廠商名單）。 ⑺100年至107年國外客戶資料1箱（無法列出客戶名單）。 ⑻102年至107年客戶應收帳單資料2箱。 ⑼102年-107年出口報單1 箱 。 10.5箱   原證37 原證53  原證54  原證55、55-1   原證56   原證57   原證58  原證59   原證60  原證61 附表五編號20 10 台灣真陳年高粱酒54度600CC（扁瓶） 298瓶 1,300 777,400 原證13、38 附表三編號1 11 楓葉王12度紅麴洋蔥葡萄酒750CC 1911瓶 400 816,800 原證6、39 附表三編號4 總                          計               1,376,800